【裁判字號】    88,訴,3047
【裁判日期】    890711
【裁判案由】    執行異議
【裁判全文】
臺灣臺中地方法院民事判決  八十八年度訴字第三○四七號
    原      告  甲○○
    訴訟代理人  楊俊彥律師
    被      告  乙○○        .
    訴訟代理人  陳恩民律師
    複  代理人  魏早炳律師
右當事人間請求執行異議事件，本院判決如左：
    主    文
原告之訴駁回
訴訟費用由原告負擔。
    事    實
甲、原告方面：
  一、聲明：鈞院八十八年度執酉字第一九四八五號強制執行事件，就訴外人黃達聰
      設於台灣銀行台中工業區分行帳戶之存款，所為之強制執行程序應予撤銷。
  二、陳述：
    (一)緣被告係依據不當得利關係，訴請訴外人黃達聰返還新台幣（下同）二百二十
      七萬元及相關利息，經  鈞院八十七年度訴字第二二六八號民事判決確定，並
      由  鈞院以八十八年執酉字第一九四八五號執行命令，將黃達聰設於臺灣銀行
      臺中工業區分行第000000000000號帳戶（下稱系爭帳戶）內存款
      二百十八萬零七百三十元扣押在案。
    (二)黃達聰係原告之妻黃蕙蘋之兄，其自民國八十二年起陸續向原告夫妻借款，總
      共借貸約六百餘萬元，詎自八十三年起，黃達聰經營西餐廳、瓦斯汽車公司等
      業務獲利不佳，終至八十五年底發生週轉不靈，生意宣告失敗，隨轉往大陸地
      區尋求發展。又黃達聰本為職業軍人退役，因而享有得向臺灣銀行辦理儲金額
      度在二百十六萬八千元之範圍，年息百分之十八優惠存款之權利，但見無法清
      償積欠原告之債務，遂願將該優惠存款帳戶權利交由原告使用以貼補原告，而
      於八十五年底便將該帳戶存摺、提款卡、該帳戶印鑑等交付原告，原告並於八
      十六年一月十七日提領出黃達聰僅存之二十一萬餘元交付黃達聰，以結清黃達
      聰所有存款，再於八十六年三月二十六日，偕同黃達聰前往銀行辦理全行通用
      印鑑卡，以便於該銀行各地分行提領存款之用。嗣後該帳戶金額進出皆由原告
      夫妻所為，迄今概與黃達聰無涉，亦無信託關係。而黃達聰因擔任旅行社大陸
      地區執行總監一職，經年大多居留大陸地區，甚少返台。又訴外人黃毓勉、周
      啟瑞、余茂雄、唐碧卿、歐光裕、林淑惠、張素靜等人，皆係與原告間有金錢
      往來，而將系爭帳戶作為往來帳戶。是以足證該帳戶業非黃達聰所使用，帳戶
      內金額皆為原告夫妻所有而為存入。被告自不得就原告所有金錢逕行強制執行
      。為此，爰訴請判決如訴之聲明。
  三、對被告所為抗辯之陳述：
    (一)被告雖辯稱原告與黃達聰間係成立消費寄託關係，原告將金額存入黃達聰之帳
      戶時，該寄託款之所有權即移轉於黃達聰云云。惟按消費寄託乃雙方約定以代
      替物為寄託之標的，寄託物之所有權移轉於受寄人，並由受寄人以種類、品質
      、數量相同之物返還者，民法第六百零二條定有明文。查本件原告與黃達聰間
      ，係約定黃達聰將該優惠存款帳戶權利移轉由原告行使，並非由原告將金錢所
      有權移轉於黃達聰，顯然不符上開消費寄託之法定要件。
    (二)黃達聰與原告間讓與系爭優惠存款權利之行為，其法律性質應屬「契約加入」
      。依契約當事人之一方將其法律上地位移轉與承受人時，應經他方當事人之同
      意始生契約承擔之效力。倘若他方當事人拒絕同意時，契約承擔契約仍於讓與
      人與承受人間發生效力，此際，對於他方當事人亦非全無效果。申言之，由於
      他方當事人拒絕同意契約承擔契約，讓與人仍居於契約當事人之地位，承受人
      固無從與他方當事人間發生契約關係，惟就讓與人將契約所生權利讓與承受人
      部分，原無須經他方當事人同意；就承受人承擔讓與人依契約承擔之債務部分
      ，苟為併存承擔，亦不須他方當事人之同意，是讓與人與承受人間約定債權讓
      與及債務之併存承擔部分，仍可發生效力，是為契約之加入（孫森焱著民法債
      編總論第七三七頁足資參照）。因系爭優惠存款權利乃針對退伍職業軍人所得
      享有，臺灣銀行無從同意，然而就原告與黃達聰間約定債權讓與及債務之併存
      承擔部分，準於上開說明，乃屬「契約之加入」而仍有效力。
  四、證據：提出本院八十八年度執酉字第一九四八五號執行命令、黃達聰台灣銀行
      台中工業區分行第000000000000號存摺、全行通用存戶印鑑卡、
      台灣銀行台中工業區分行證明書、系爭帳戶金額往來明細表、甲○○花旗銀行
      台中分行第0000000000號帳戶對帳單、黃蕙蘋臺中市第二信用合作
      社水湳分社第00000000000號存摺、黃蕙蘋中國農民銀行台中分行
      第00000000000號存摺、黃達聰入出境日期證明書、孫森焱著民法
      債編總論第七三七頁各一份及匯款單十份為證。
乙、被告方面：
  一、聲明：如主文所示。
  二、陳述：
    (一)原告雖一再主張黃達聰於台灣銀行台中工業區分行第00000000000
      0號帳戶內之存款為其所有，且提出其於八十六年起至八十八年間，其本人或
      朋友妻子等人曾匯款入上開帳戶以資證明，惟查就原告所提出之各該匯款資料
      ，僅足以證明原告或其妻子等人曾匯款入黃達聰之帳戶，雙方資金之往來頻繁
      ，並不足以證明黃達聰帳戶內之金額確為原告所有。而且由原告所提出之各該
      匯款資料中，匯款人張素靜為黃達聰之妻，黃毓勉為黃達聰之胞弟，歐光裕又
      為黃達聰之弟媳，則其又與原告何關？而原告於呈報狀中刻意不陳明此部分當
      事人之關係，顯有所隱瞞。另其所提出之陳報明細表中，有許多其自稱為友人
      者所匯入之金額，則亦與原告所主張為其所匯入之事實有間
    (二)縱認原告所述其乃借用黃達聰台灣銀行台中工業區分行帳戶存款屬實，則其與
      黃達聰之間顯係成立「消費寄託」關係（原告並不否認此一帳戶為黃達聰所有
       ），而消費寄託者，乃以代替物為寄託之標的，將寄託物之所有權移轉予受
      寄人（即黃達聰），並由受寄人以種類、品質、數量相同之物返還，因此於原
      告將其所有之金額存入黃達聰之帳戶時，該寄託款之所有權即已移轉於黃達聰
      ，原告只得請求黃達聰另返還相同金額之款項。綜上，原告主張訴外人黃達聰
      於台灣銀行台中工業區分行第000000000000號帳戶內之存款為其
      所有，並請求撤銷鈞院八十八年度執酉字第一九四八五號強制執行程序中，對
      於前開帳戶之查封，顯為無理。
  三、證據：聲請訊問證人黃達聰。
    理    由
一、本件原告主張：被告依據不當得利關係，訴請訴外人黃達聰返還二百二十七萬元
    及相關利息，業經本院八十七年度訴字第二二六八號民事判決確定，並以八十八
    年執酉字第一九四八五號執行命令，將黃達聰設於系爭帳戶內存款二百十八萬零
    七百三十元扣押在案，惟系爭帳戶係因黃達聰向原告夫妻借款，因生意失敗，而
    將其享有得向臺灣銀行辦理儲金額度在二百十六萬八千元，年息百分之十八職業
    軍人退役優惠存款之權利，交由原告使用以貼補原告，並於八十五年底將系爭帳
    戶存摺、提款卡、印鑑等交付原告，原告並於八十六年一月十七日提領黃達聰僅
    存之二十一萬餘元交付黃達聰，以結清黃達聰所有存款，嗣後該帳戶金額進出皆
    由原告夫妻所為，迄今概與黃達聰無涉，亦無信託關係，故系爭帳戶內金額皆為
    原告夫妻所有，被告自不得就原告所有金錢逕行強制執行，爰訴請判決如訴之聲
    明等語。被告則以：就原告所提出之各該匯款資料，僅足以證明原告或其妻子等
    人曾匯款入黃達聰之帳戶，雙方資金之往來頻繁，並不足以證明黃達聰帳戶內之
    金額確為原告所有，且由原告所提出之各該匯款資料中，匯款人張素靜為黃達聰
    之妻，黃毓勉為黃達聰之胞弟，歐光裕又為黃達聰之弟媳，又與原告何關？另原
    告所提出之明細表中，有許多其自稱為友人者所匯入之金額，亦與原告所主張為
    其所匯入之事實有間；縱認原告所述其乃借用系爭帳戶屬實，則其與黃達聰之間
    顯係成立消費寄託關係，因此於原告將其所有之金額存入黃達聰之帳戶時，該寄
    託款之所有權即已移轉於黃達聰，原告只得請求黃達聰另返還相同金額之款項，
    原告請求撤銷本院八十八年度執酉字第一九四八五號強制執行程序中，對於系爭
    帳戶之查封，顯為無理等語，資為抗辯。
二、原告主張被告依本院八十七年度訴字第二二六八號民事判決確定，聲請本院民事
    執行處以八十八年執酉字第一九四八五號執行命令，將訴外人黃達聰設於系爭帳
    戶內之存款二百十八萬零七百三十元扣押等情，業據其提出本院八十八年度執酉
    字第一九四八五號執行命令及系爭帳戶存摺為證，且為被告所不爭執，自堪信為
    真實。又原告主張系爭帳戶係黃達聰於八十五年底交付原告使用，以賺取年息百
    分之十八之優惠利率，自該時起系爭帳戶金額進出皆由原告夫妻所為之事實，固
    據其提出與所述相符之系爭帳戶存摺、全行通用存戶印鑑卡、台灣銀行台中工業
    區分行證明書、系爭帳戶金額往來明細表、花旗銀行台中分行第0000000
    000號帳戶對帳單、臺中市第二信用合作社水湳分社第0000000000
    0號存摺、中國農民銀行台中分行第00000000000號存摺、黃達聰入
    出境日期證明書各一份及匯款單十份為證。證人黃達聰亦到庭證稱：伊自八十二
    年間開始陸續向原告借了六百多萬元經商失敗，至八十五年底因伊時常去大陸，
    乃將退伍軍人優惠存款帳戶之存摺、印鑑、提款卡等交給原告使用，使原告可以
    賺取優惠利率，八十六年一月間伊請原告領出剩餘之二十一萬元後，系爭帳戶即
    全歸原告使用云云。然查，銀行接受定期存款者，其與存款戶間係發生消費寄託
    關係，依修正前民法第六百零三條第一項規定，銀行固負有返還同一數額之金錢
    於存款戶之義務，惟該金錢之所有權已移轉於銀行，存款戶僅具有同一數額金錢
    之寄託物返還請求權而已，非謂存款戶對存款仍有所有權存在。又當事人約定，
    一方以他方名義存款於金融機構，名義人僅單純出借名義，對存款無管理、處分
    之權，存摺、印章、提款卡等均由借用人持有，借用人並得自由提、存款之情形
    ，性質上屬消極信託契約。本件原告主張系爭帳戶係訴外人黃達聰於八十五年底
    交付原告使用，以賺取年息百分之十八之優惠利率，自該時起系爭帳戶金額進出
    皆由原告夫妻所為各節，就令非虛，系爭帳戶內之金錢亦已移轉於台灣銀行所有
    ，名義上之存款人黃達聰則對該銀行取得同一數額金錢之寄託物返還請求權，本
    院八十八年度執酉字第一九四八五號強制執行事件之執行標的物，亦係黃達聰對
    台灣銀行台中工業區分行具有之二百十八萬零七百三十元存款返還請求權，而非
    該二百十八萬零七百三十元存款之所有權。而原告於取得黃達聰之授權並持有系
    爭帳戶存摺、印鑑、提款卡之情形下，固得自由提、存款，惟尚不得據此主張系
    爭帳戶之存款之所有權仍為原告所有，抑或黃達聰業已將寄託物返還請求權讓與
    原告。況依原告提出之系爭帳戶存摺所附「台灣銀行優惠儲蓄存款戶綜合服務辦
    法」第六條明文規定：優惠儲蓄存款不得轉讓或設定質權與第三人。是原告主張
    其與黃達聰間讓與系爭優惠存款權利之行為，法律性質應屬「契約加入」云云，
    亦屬無據。
三、按第三人就執行標的物有足以排除強制執行之權利者，得於強制執行程序終結前
    ，向執行法院對債權人提起異議之訴，如債務人亦否認其權利時，並得以債務人
    為被告，強制執行法第十五條固定有明文。惟該條所謂就執行標的物有足以排除
    強制執行之權利者，係指對於執行標的物有所有權、典權、留置權、質權存在情
    形之一者而言（參照最高法院四十四年臺上字第七二一號判例）。本件原告主張
    系爭帳戶自訴外人黃達聰於八十五年底交付其使用後，系爭帳戶之進出金額皆為
    原告夫妻所為等情，縱令屬實，原告亦僅得依據信託關係，對黃達聰具有債權之
    請求權而已，並無足以排除強制執行之權利。從而，原告依強制執行法第十五條
    規定，請求撤銷本院八十八年度執酉字第一九四八五號強制執行事件，就系爭帳
    戶所為之強制執行程序，為無理由，應予駁回。
四、本件事證已臻明確，兩造其餘攻擊防禦方法及舉證，與判決結果不生影響，爰不
    一一論列，附此敘明。
五、據上論結，本件原告之訴為無理由，依民事訴訟法第七十八條判決如主文。
中      華      民      國    八十九    年      七      月      十一    日
                                        臺灣臺中地方法院民事第四庭
~B法      官  陳文燦
右為正本係照原本作成
如不服本判決，應於判決送達後二十日內，向本院提出上訴狀。
中      華      民      國    八十九    年      七      月      十二    日
~B法院書記官


司法院資訊處製作；財團法人民間司法改革基金會備份。
